臺灣臺北地方法院民事判決
111年度重訴字第167號
原      告  徐明珠  
訴訟代理人  徐進賢  
被      告  楊明達  


訴訟代理人  魏仰宏律師(法律扶助律師)
被      告  楊玉竹  


            楊○慶  


兼法定代理  
人          楊玉麟  



上列當事人間請求遷讓房屋等事件，本院於民國111年7月14言詞
辯論終結，判決如下：
    主  文
一、被告丁○○、乙○○應將門牌號碼臺北市○○路0段000號6樓房屋
    遷讓返還予原告。
二、被告丁○○應給付原告新臺幣4,675元。
三、被告丁○○應給付原告新臺幣4,208元。　　
四、被告丁○○應自民國110年11月30日起至遷讓返還第1項所示房
    屋之日止，按日給付原告新臺幣250元。
五、原告其餘之訴駁回。
六、訴訟費用由被告丁○○、乙○○負擔。
七、本判決第一、二項得假執行。
    事  實
壹、程序部分
一、按訴狀送達後，原告不得將原訴變更或追加他訴，但請求之
    基礎事實同一者、擴張或減縮應受判決事項之聲明者，不在
    此限，民事訴訟法第255條第1項第2、3款定有明文。查，原
    告起訴時，係主張訴外人戊○○（已歿）與其簽訂租賃契約（
    下稱系爭租約），由戊○○向原告承租臺北市○○路0段000號6
    樓之房屋（下稱系爭房屋），因原告已終止雙方間系爭租約
    ，故聲明請求戊○○將系爭房屋遷讓返還原告，及給付租金新
    臺幣（下同）65,850元，並自民國110年11月27日起至遷讓
    之日止按月賠償18,700元暨月息5%。嗣因戊○○已歿，故追加
    被告丁○○、乙○○、甲○○、丙○○，並於111年7月14日言詞辯論
    期日變更聲明為如附表所示。經核就原告追加被告部分，與
    原告起訴請求主張，所依據之基礎事實均係基於系爭租約、
    原告所有之系爭房屋遭人無權占用之事實，足徵原告所為追
    加被告之基礎事實與起訴事實同一，與上開規定相符，應予
    准許；就原告變更訴之聲明第2至4項部分，或係擴張或係減
    縮應受判決事項之聲明，核與前揭規定相符，自應准許。
二、本件被告乙○○、甲○○、丙○○經合法通知，未於言詞辯論期日
    到場，核無民事訴訟法第386條各款所列情形，爰依原告之
    聲請，由其一造辯論而為判決。
貳、實體部分　　
一、原告起訴主張：戊○○於109年12月27日邀同被告丁○○為連帶
    保證人，與原告簽訂系爭租約，由戊○○向原告承租系爭房屋
    ，租賃期間為110年1月13日至111年1月12日，租金為每月18
    ,500元、管理費200元。詎至110年11月27日止，於扣除已繳
    納之押租保證金後，戊○○尚欠18,500元之租金、200元管理
    費未付。又原告於110年11月29日寄發存證信函予戊○○、丁○○，表明終止系爭租約之意，該存證信函經戊○○、丁○○於同
    日收受，詎丁○○與被告乙○○、丙○○、甲○○仍均居住於系爭房
    屋，被告應即返還系爭房屋，且被告應自110年11月28日起
    至返還系爭房屋之日止，依系爭租約第8條第2項之約定，每
    日給付1,000元之違約金予原告。另因丁○○遲延給付租金，
    其分於110年11月、111年3月交付之18,700元、37,400元，
    係繳納110年6月13日至同年7月12日租金、110年7月13日至
    同年9月12日之租金，即丁○○逾期支付租金各5個月、7個月
    、6個月，依系爭租約第8條第1項之約定，請求被告給付遲
    延利息共16,830元。為此，爰依系爭租約第8條第1、2項之
    約定、第767條第1項前段之規定，請求被告返還系爭房屋，
    並給付遲延利息、按日給付違約金等語。並聲明：如附表所
    示。
二、被告丁○○則以：就原告訴之聲明第1、2項部分認諾。又原告
    請求之遲延利息為年利率60%，實屬過高，已超過民法法定
    利率16%之上限，應以年利率5%計算。另原告請求每日1,000
    元計算之違約金過高，應以相當於租金之不當得利計算等語
    置辯。並聲明：就訴之聲明第1、2項認諾；就訴之聲明第3
    、4項部分，原告之訴駁回。
三、被告乙○○、甲○○、丙○○未於言詞辯論期日到場，亦未提出準
    備書狀作何聲明或陳述。
四、兩造不爭執之事項（見本院卷第235頁）
㈠、原告與戊○○於109年12月27日簽訂系爭租約，丁○○則為承租方
    戊○○之連帶保證人。
㈡、系爭房屋之租金為每月18,500元，管理費為每月200元，均需
    由承租人支付。
㈢、乙○○、丙○○為戊○○、丁○○之子女，甲○○為丙○○之子。
㈣、原告曾於110年11月29日寄發新店青潭郵局44號存證信函予戊○○、丁○○，表明終止雙方間系爭租約之意，該存證信函於同
    日經戊○○、丁○○收受。　　
五、得心證之理由
㈠、就原告請求被告返還系爭房屋部分：
　1.丁○○部分：
　　按當事人於言詞辯論時為訴訟標的之捨棄或認諾者，應本於
    其捨棄或認諾為該當事人敗訴之判決，民事訴訟法第384條
    定有明文。查，丁○○已於本院111年7月14日言詞辯論期日認
    諾原告之請求，有上開期日筆錄1份在卷可考（見本院卷第2
    34頁），本院依法應為丁○○敗訴之判決。　　　    
  2.乙○○部分：
    就原告主張乙○○占用系爭房屋之事實，因乙○○已於相當時期
    受合法通知，未於言詞辯論期日到場，亦未提出書狀作何爭
    執，依民事訴訟法第280條第3項前段準用同條第1項規定，
    視同自認，堪信原告此部分之主張為真實。至丁○○雖於答辯
    狀內載稱「乙○○雖係被告(即丁○○)之女，但並非系爭租賃物
    之占有人，被告及乙○○均否認乙○○占有系爭租賃物」等語（
    見本院卷第199頁），惟該答辯狀之具狀人係丁○○，並無乙○○，且乙○○已成年，自無從認此為乙○○之爭執，併此敘明。
    　　
　3.甲○○、丙○○部分：
　  原告111年4月13日之書狀稱「丙○○約4-5個月前到中部工作
    」等語(見本院卷第63頁)，足徵丙○○現未居住於系爭房屋，
    自無從認其現仍占有系爭房屋，是原告主張丙○○仍居住於系
    爭房屋，並非可採。又甲○○為丙○○之子、丁○○之孫，係未成
    年人，有戶籍資料可稽，縱其居住於系爭房屋，然未成年人
    係基於共同生活之關係，隨親屬居住於系爭房屋，屬於受他
    人指示之占有輔助人，依民法第942條規定，僅其親屬為占
    有人，本判決僅須排除自主占有人之占有，占有輔助人亦應
    隨之離去，自無再命甲○○遷出之必要。 
　4.從而，原告請求丁○○、乙○○應將系爭房屋遷讓返還予原告，
    為有理由，應予准許。至原告請求甲○○、丙○○應將系爭房屋
    遷讓返還予原告，則無理由，應予駁回。　
㈡、就原告請求被告給付尚積欠之租金、管理費共18,700元部分
    ：　
  1.丁○○部分：　
　　原告係聲明請求被告給付18,700元，此項金錢給付係屬可分
    ，依民法第271條規定，原告自係請求由被告平均分擔之，
    是原告係請求丁○○給付4,675元（計算式：18,700元÷4＝4,67
    5元）。而丁○○已於本院111年7月14日言詞辯論期日認諾原
    告之請求，有上開期日筆錄1份在卷可考（見本院卷第234頁
    ），本院依法應為丁○○敗訴之判決。　
　2.乙○○、甲○○、丙○○部分：　
　　原告係依系爭租約請求積欠至110年11月27日之租金、管理
    費，惟乙○○、甲○○、丙○○並非系爭租約之承租人或連帶保證
    人，則原告請求乙○○、甲○○、丙○○給付租金、管理費，顯屬
    無據，應予駁回。至原告主張乙○○、丙○○與丁○○為直系親屬
    關係，而有償還責任云云，於法顯屬無據，不足採憑。　　
㈢、就原告請求被告給付16,830元遲延利息部分：　　　
　1.丁○○部分：
　⑴原告係聲明請求被告給付16,830元，此項金錢給付係屬可分
    ，依民法第271條規定，原告自係請求由被告平均分擔之，
    是原告係聲明請求丁○○給付4,208元（計算式：16,830元÷4＝
    4,208元，元以下四捨五入，下同）。
　⑵按約定利率，超過週年16%者，超過部分之約定，無效，110
    年1月20日修正後之民法第205條定有明文。修正之民法第20
    5條之規定，於民法債編修正施行前約定，而於修正施行後
    發生之利息債務，亦適用之，民法債編施行法第10條之1亦
    有規定。查，系爭租約第8條第1項約定：「乙方（即戊○○，
    下同）逾期支付租金達15天以上，乙方必須支付逾期罰款月
    息5%利息給予甲方(即原告，下同)，計算方式自乙方應付租
    金日期起至實際支付租金日期止按日數計算利息」。則依該
    款約定，如戊○○逾期支付租金達15天以上，即須給付原告相
    當於按年利率60%計算之遲延利息（計算式：月利率5%×12個
    月＝年利率60%），參以系爭租約簽訂之時間雖為109年12月2
    7日，惟原告本件請求遲延利息之期間為110年1月20日後，
    依上說明，自應適用修正後民法第205條之規定。據此，原
    告本件依系爭租約第8條第1項請求之遲延利息，悖於民法第
    205條年利率上限16%之強制規定，則原告就超出年利率16%
    部分之請求，為無效。另原告雖以每月18,700元計算遲延利
    息，然系爭租約第8條第1項係就「租金」約定罰款利息，原
    告就「管理費」部分自不得請求罰款利息。至丁○○雖辯稱：
    本件應以年利率5%計算遲延利息云云，惟丁○○此部分所辯，
    反於系爭租約之約定，委無足採。
　⑶查，系爭租約之連帶保證人丁○○於110年11月10日、111年3月
    10日分別支付18,700元、37,400元予原告，用以繳納110年6
    月至8月租金，則以系爭租約約定承租人(或連帶保證人)應
    於每月10日前繳納當月租金計算，丁○○分別遲延153日(即自
    110年6月11日起至110年11月10日止)、243日(即自110年7月
    11日起至111年3月10日止)、212日(即自110年8月11日起至1
    11年3月10日止)，則原告可請求丁○○給付1,241元（計算式
    ：18,500元×153/365×16%＝1,241元）、1,971元（計算式：1
    8,500元×243/365×16%＝1,971元）、1,719元（計算式：18,5
    00元×212/365×16%＝1,719元）租金之遲延利息，共計4,931
    元（計算式：1,241元＋1,971元＋1,719元＝4,931元）。
　⑷基上，本件原告依系爭租約第8條第1項之約定，可請求丁○○
    給付4,931元之遲延利息，惟於本件僅請求丁○○給付4,208元
    ，則原告請求丁○○給付4,208元，自屬有理，應予准許。　
　2.乙○○、甲○○、丙○○部分：　
　　原告係依系爭租約第8條第1項請求遲延利息，然乙○○、甲○○
    、丙○○並非系爭租約之承租人或連帶保證人，則原告依前揭
    約定請求乙○○、甲○○、丙○○給付遲延利息，核屬無由，應予
    駁回。　　　
㈣、就原告請求被告應自110年11月28日起至遷讓返還系爭房屋之
    日止，每日給付1,000元部分：　　　
　1.丁○○部分：　
　⑴原告係聲明請求被告按日給付1,000元之違約金，此項金錢給
    付係屬可分，依民法第271條規定，原告自係請求由被告平
    均分擔之，是原告係聲明請求丁○○按日給付250元之違約金
    （計算式：1,000元÷4＝250元）。查，系爭租約第8條第2項
    約定：「當本租約終止時經甲方定7日以上催告搬遷或租期
    屆滿經甲方表示不再續約，而乙方仍不即時遷讓交還房屋，
    自終止租約或租賃期滿之翌日起至乙方交還房屋之日止，乙
    方應給付甲方按租金4倍計算之違約金，未滿1個月部分依照
    比例計算，乙方及連帶保證人丙方(即丁○○)，決無異議」。
    可知承租人如未於系爭租約終止且承租人催告搬遷期限內遷
    讓返還房屋，則原告可自終止租約之翌日起請求連帶保證人
    給付以租金4倍計算之違約金，如未滿1個月時，則依照比例
    計算違約金。據此，原告依系爭租約第8條第2項，本可請求
    丁○○自收受原告表明終止系爭租約之存證信函之翌日即110
    年11月30日起至交還系爭房屋之日止，按月給付74,000元之
    違約金（計算式：18,500元×4＝74,000元），惟原告僅請求
    丁○○給付每日250元計算之違約金，即每月以31日計，至多7
    ,750元之違約金，自屬有理，應予准許。
　⑵丁○○雖辯稱違約金過高，應予酌減，並依土地法第97條計算
    云云。惟違約金之約定，為當事人契約自由、私法自治原則
    之體現，雙方於訂約時，既已盱衡自己履約之意願、經濟能
    力、對方違約時自己所受損害之程度等主、客觀因素，本諸
    自由意識及平等地位自主決定，除非債務人主張並舉證約定
    之違約金額過高而顯失公平，法院得基於法律之規定，審酌
    該約定金額是否確有過高情事及應予如何核減至相當數額，
    以實現社會正義外，當事人均應同受該違約金約定之拘束，
    法院亦應予以尊重，始符契約約定之本旨（最高法院93年度
    台上字第909號判決意旨參照）。查，原告係依系爭租約第8
    條第2項之約定，請求丁○○給付「違約金」，而非依民法第1
    79條不當得利之規定，請求丁○○給付「相當於租金」之不當
    得利，二者性質有別，而土地法第97條之規定僅適用於後者
    ，是丁○○辯稱應依土地法第97條計算云云，即失所憑，無足
    採信。再者，原告請求丁○○給付之違約金低於系爭租約之租
    金之一半，且丁○○於原告終止系爭租約後，除尚積欠租金、
    管理費外，於111年5月12日曾具狀稱請屋主給時間我會找房
    子搬家，不是故意拖延等語（見本院卷第129頁），惟迄本
    院言詞辯論終結之日止，仍未返還系爭房屋，口惠不實，致
    原告須支出勞費，透過訴訟程序合法取回系爭房屋，難認本
    件違約金有酌減之必要。是丁○○辯稱原告請求之違約金應予
    酌減云云，為無理由。
　2.乙○○、甲○○、丙○○部分：　
　　原告係依系爭租約第8條第2項請求違約金，然乙○○、甲○○、
    丙○○並非系爭租約之承租人或連帶保證人，則原告依前揭約
    定請求乙○○、甲○○、丙○○給付違約金，核屬無由，應予駁回
    。　　　
六、綜上所述，丁○○就訴之聲明第1、2項部分為認諾，原告依系
    爭租約第8條第1、2項，請求丁○○給付遲延利息4,208元，以
    及自110年11月30日起至遷讓返還系爭房屋之日止，按日給
    付250元之違約金，為有理由，應予准許。又原告依民法第7
    67條第1項之規定，請求現居住於系爭房屋之乙○○遷讓返還
    系爭房屋，同屬有據，應予准許。又原告逾此範圍之請求，
    則屬無據，應予駁回。
七、又就訴之聲明第1、2項部分，係本於丁○○認諾所為之判決，
    應依民事訴訟法第389條第1項第1款職權宣告假執行。
八、本件事證已臻明確，兩造其餘攻擊防禦方法及所提之證據，
    經審酌後，核與本件結論不生影響，爰不一一贅述，附此敘
    明。
九、訴訟費用負擔之依據：民事訴訟法第79條、第85條第1項。
    本件丁○○遲未給付積欠之租金、管理費，且迄未將系爭房屋
    遷讓返還予原告，原告自有提起本件訴訟為訴之聲明第1、2
    項請求之必要，是丁○○辯稱本件應有民事訴訟法第80條之適
    用，委無可採。　　　　　
中　　華　　民　　國　　111 　年　　8 　　月　　11　　日
                  民事第四庭    法　官　蕭涵勻
以上正本係照原本作成。
如對本判決上訴，須於判決送達後20日內向本院提出上訴狀。如
委任律師提起上訴者，應一併繳納上訴審裁判費。
中　　華　　民　　國　　111 　年　　8 　　月　　11　　日
                                書記官  林立原
附表
㈠、被告應將系爭房屋全部遷讓返還原告。
㈡、被告應給付原告18,700元。
㈢、被告應給付原告16,830元。
㈣、被告應自110年11月28日起至遷讓返還第1 項房屋之日止，每
    日給付原告1,000元。